臺灣苗栗地方法院民事判決
111年度家繼訴字第6號
原      告  劉鳳嬌  


            劉鳳珠  


共同輔佐人兼送達代收人
            曾星翔  


被      告  劉銓松  




            劉全貿  




上列當事人間請求分割遺產事件，本院於民國111年10月27日言
詞辯論終結，判決如下：
    主    文
兩造之被繼承人劉燈瑞所遺如附表之遺產，准予分割如附表「分
割方法」欄所示。
訴訟費用由原告劉鳳嬌、劉鳳珠各負擔1/8，被告劉銓松、劉全
貿各負擔3/8。
　　理    由
壹、事實概要：
一、原告主張略以：被繼承人劉燈瑞於民國110年11月23日死亡
    ，遺有附表所示6筆不動產，兩造為被繼承人之子女，為第
    一順位法定繼承人，應繼分各1/4，特留分各1/8，惟被繼承
    人生前於本院公證處作成代筆遺囑，將附表所示6筆不動產
    ，分配予被告劉銓松、劉全貿繼承，詳如附表之「遺產明細
    」欄所示，被告亦依遺囑辦理上開不動產所有權移轉登記，
    顯已侵害原告劉鳳嬌、劉鳳珠之特留分。為此，爰依民法第
    1223條、第1146條、第1164條規定，本於特留分、繼承回復
    、遺產分割等請求權之法律關係，提起本件分割遺產訴訟。
    並聲明：如主文所示。
二、被告答辯略以：原告劉鳳嬌、劉鳳珠之戶籍謄本雖登記為被
    繼承人之子女，但並非被繼承人之親生子女，亦未照顧被繼
    承人，被繼承人生前均由被告劉全貿照顧，且被繼承人於10
    0年4月25日立有代筆遺囑，希望依據遺囑分配，並聲明:原
    告之訴駁回。
貳、本院得心證之理由：
一、被告劉銓松經合法通知，因病住院，未於111年10月27日最
    後言詞辯論期日到庭，亦未委任代理人到庭，然審酌本件於
    111年1月7日起訴迄今逾10月，被告劉銓松早已收受起訴狀
    繕本，得以閱卷及具狀表示意見，且被告劉銓松於111年9月
    8日言詞辯論期日到庭陳述意見，庭後未具狀聲請調查證據
    或補充任何意見，核無民事訴訟法第386 條各款所列情形，
    爰依家事事件法第51條準用民事訴訟法第385 條第1 項前段
    規定，依原告之聲請，由其一造辯論而為判決。
二、按遺產繼承人，除配偶外，依直系血親卑親屬、父母、兄弟
    姊妹、祖父母之順序定之；前條所定第一順序之繼承人，以
    親等近者為先；同一順序之繼承人有數人時，按人數平均繼
    承，但法律另有規定者，不在此限；民法第1138條、第1139
    條、第1141條定有明文。繼承人有數人時，在分割遺產前，
    各繼承人對於遺產全部為公同共有；繼承人得隨時請求分割
    遺產，但法律另有規定或契約另有訂定者，不在此限，民法
    第1151條、第1164條亦規定甚明。
三、次按，繼承人為直系血親卑親屬之特留分，為其應繼分1/2
    ；遺囑人於不違反關於特留分規定之範圍內，得以遺囑自由
    處分遺產；應得特留分之人，如因被繼承人所為之遺贈，致
    其應得之數不足者，得按其不足之數由遺贈財產扣減之；民
    法第1223條第1款、第1187條、第1225條定有明文。被繼承
    人因遺贈或應繼分之指定超過其所得自由處分財產之範圍，
    致特留分權利人應得之額不足特留分時，特留分扣減權利人
    得對扣減義務人行使扣減權；扣減權在性質上屬於物權之形
    成權，一經扣減權利人對扣減義務人行使扣減權，於侵害特
    留分部分即失其效力；且特留分係概括存在於被繼承人之全
    部遺產，並非具體存在於各個特定標的物，故扣減權利人苟
    對扣減義務人行使扣減權，扣減之效果即已發生，其因而回
    復之特留分乃概括存在於全部遺產，此有最高法院91年度台
    上字第556號民事裁判、臺灣高等法院高雄分院98年度家上
    字第20號民事裁判可資參照。
四、本件行集中審理及爭點整理、爭點簡化程序，兩造不爭執事
    項如下:
　　㈠被繼承人劉燈瑞於110年11月23日去世，其配偶陳其梅早
　　  於100年11月14月去世，原告劉鳳嬌、劉鳳珠及被告劉銓
　　  松、被告劉全貿為其戶籍登記之子女，應繼分各1/4，惟
　　  被繼承人於100 年4 月25日在本院公證處作成代筆遺囑，
　　  兩造迄今均未向法院聲明拋棄繼承，亦未協議分割遺產
　　  (參卷15-20 頁認證書、遺囑、25-31 頁戶籍謄本、33頁
　　  繼承系統表)。
　　㈡被繼承人所遺如附表所示6筆不動產，已依被繼承人於100 
      年4 月25日在本院公證處作成代筆遺囑，辦理所有權移轉
      登記予被告劉銓松、劉全貿(參卷73頁遺產明細清冊、23
      頁財政部中區國稅局遺產稅免稅證明書、55-58頁土地登
      記謄本)。
　　㈢被繼承人死亡時所遺留之後龍農會、後龍郵局存款，原告
      捨棄特留分，不請求分配。
　　㈣被繼承人死亡後所請領之農保、勞保保險理賠金，用以支
      付被繼承人之喪葬費，兩造同意不列入本件遺產範圍。
　　㈤被繼承人應無其他遺產。
五、本件為兩造所爭執者，係原告是否為法定繼承人?得否對附
　　表之遺產主張1/8之特留分?經查:
　　㈠原告劉鳳嬌、劉鳳珠主張其為被繼承人之子女，為其法定
      繼承人等情，業據其提出原告劉鳳嬌、劉鳳珠及被繼承人
      之戶籍謄本附卷可稽，載明原告劉鳳珠為55年7月20日出
      生、劉鳳嬌為57年6月19日出生，其父為被繼承人劉燈瑞
      、其母為被繼承人配偶陳其梅，被繼承人與配偶陳其梅於
      54年9月25日結婚，原告劉鳳嬌、劉鳳珠均屬被繼承人婚
      姻存續期間所生之子女，受婚生推定，倘非經法律確認親
      子關係不存在，自不得任意否認原告為被繼承人之子女。
      被告辯稱原告劉鳳嬌、劉鳳珠非被繼承人之親生子女云云
      ，經原告堅詞否認，亦未能提出相關事證為佐證，難以採
      信。
　　㈡被繼承人於110年11月23日死亡，遺有如附表所示之6筆遺
      產，被繼承人之配偶陳其梅於100年11月14日死亡，為兩
      造所不爭執，並據原告提出戶籍謄本、繼承系統表、遺產
      稅財產參考清單、財政部中區國稅局遺產免稅證明書等件
      為證。揆諸前述，原告劉鳳嬌、劉鳳珠為被繼承人之婚生
      子女，其親子關係並未經法律推翻，仍屬法定第一順位之
      繼承人。是以，原告劉鳳嬌、劉鳳珠與被告劉銓松、劉全
      貿同為法定繼承人，應繼分各為1/4，特留分各為1/8，堪
      予認定。
　　㈢惟被繼承人生前於本院公證處作成代筆遺囑，將附表所示6
      筆不動產分配由被告劉銓松、劉全貿繼承取得所有權，詳
      如附表「遺產明細」欄位所示，揆諸上開規定及裁判意旨
      ，被繼承人以系爭代筆遺囑所為遺產之分配，指定應繼分
      及遺產分割方法，將所遺不動產全部歸由被告二人繼承，
      顯已侵害原告之特留分。是以，原告主張對被告行使特留
      分扣減權，核屬有據，其因而回復之特留分即概括存在於
      被繼承人所遺之全部遺產，自應扣減之。為此，爰判決如
      主文第1項及附表所示。
六、末按因共有物分割、經界或其他性質上類似事件涉訟、由敗
　　訴當事人負擔訴訟費用顯失公平者，法院得酌量情形，命勝
　　訴之當事人負擔其一部，民事訴訟法第80條之1 定有明文。
　　查裁判分割遺產之形成訴訟，法院決定遺產分割之方法時，
　　應斟酌何種分割方法較能增進共有物之經濟效益，並兼顧兩
　　造之利益，以決定適當之分割方法，不受原告聲明之拘束，
　　亦不因何造起訴而有不同。本件原告就分割遺產部分之起訴
　　雖於法有據，然被告之應訴乃法律規定所不得不然，且本件
　　分割結果，繼承人均蒙其利，該部分訴訟費用之負擔自以參
　　酌兩造本件實際取得財產價值之大致比例為分擔，較為公
　　允，爰酌定裁判費之負擔如主文第2項所示。
七、本件事證已臻明確，兩造其餘主張、陳述及所提證據，經核
　　均與判決結果不生影響，爰不一一論述，附此敘明。
八、據上論結，本件原告之訴為有理由，依家事事件法第51條、
    民事訴訟法第385 條第1 項前段、第80條之1 、第85條第1
    、3 項，判決如主文。　　　　　
中　　華　　民　　國　　111 　年　　11　　月　　17　　日
                  家事法庭    法  官　李麗萍
以上正本與原本無誤。
如對本判決不服，應於判決送達後20日內向本院提出上訴狀附繕
本，並繳納上訴費。
中　　華　　民　　國　　111 　年　　11　　月　　17　　日
                              書記官　陳政伸　　　
附表
編號 種類 遺產明細 分割方法 1 土地 苗栗縣○○鎮○○段000地號（面積2,906平方公尺、權利範圍全部，劉銓松、劉全貿已依遺囑繼承原因取得所有權持分各1/2） 原物分割 持分比例: 劉鳳嬌1/8 劉鳳珠1/8 劉銓松3/8 劉全貿3/8 2 土地 苗栗縣○○鎮○○段000地號（面積164平方公尺、權利範圍全部，劉銓松已依遺囑繼承原因取得所有權） 原物分割 持分比例: 劉鳳嬌1/8 劉鳳珠1/8 劉銓松6/8 3 土地 苗栗縣○○鎮○○段000地號（面積72平方公尺、權利範圍全部，劉全貿已依遺囑繼承原因取得所有權） 原物分割 持分比例: 劉鳳嬌1/8 劉鳳珠1/8 劉全貿6/8 4 土地 苗栗縣○○鎮○○段000地號（面積22平方公尺、權利範圍全部，劉全貿已依遺囑繼承原因取得所有權） 同上 5 房屋 苗栗縣○○鎮○○里0鄰○○00000號(坐落苗栗縣○○鎮○○段000地號土地，劉銓松已依遺囑繼承原因取得所有權） 原物分割 持分比例: 劉鳳嬌1/8 劉鳳珠1/8 劉銓松6/8 6 房屋 苗栗縣○○鎮○○里0鄰○○00000號(坐落於苗栗縣○○鎮○○段000○000地號土地，劉全貿已依遺囑繼承原因取得所有權） 原物分割 持分比例: 劉鳳嬌1/8 劉鳳珠1/8 劉全貿6/8